【裁判字號】    99,抗,193
【裁判日期】    990507
【裁判案由】    聲明異議
【裁判全文】
臺灣高等法院臺中分院民事裁定           99年度抗字第193號
抗  告  人  峨美山莊有限公司
法定代理人  甲○○
上列抗告人因強制執行聲明異議事件，對於中華民國99年2月25
日臺灣苗栗地方法院99年度執事聲字第4號所為裁定提起抗告，
本院裁定如下：
    主  文
原裁定廢棄，發回台灣苗栗地方法院更為裁定。
    理  由
一、抗告人於原法院就該院97年度執助字第434號強制執案件中
    ，拍賣丁標如附表所示之不動產（下稱系爭土地），異議人
    即系爭土地之地上權人，前已向鈞院陳報於系爭土地上種植
    果樹，鈞院亦於拍賣公告中載明拍定後不點交，係對外公告
    異議人實際占有使用系爭土地，是如異議人主張優先承買權
    ，對拍定人或第三人均無影響權益。又系爭土地毗鄰異議人
    所有同段14地號土地，14地號土地面臨馬路，異議人早於查
    封前即於系爭土地上開挖地基，原擬一併聲請建築房屋，原
    裁定不查，損害異議人之權利。況地上權為用益物權，與租
    地建物情形有別，原法院以租地建物之情形限縮土地法第
    104 條第1項規定之適用，容有誤會。因而聲明異議，請求
    撤銷司法事務官所為不許抗告人優先承買之裁定等語。
二、原法院院則以：
    按地上權者，謂以在他人土地上有建築物或其他工作物，或
    竹木為目的而使用其土地之權；基地出賣時，地上權人、典
    權人或承租人有依同樣條件優先承買之權，民法第832條、
    土地法第104條第1項定有明文。又土地法第104條係規定租
    用基地建築房屋之承租人，於出租人之基地出賣時，有優先
    承買權，其出租人於承租人之房屋出賣時，有優先購買權，
    旨在使基地與基地上之房屋合歸一人所有，以盡經濟上之效
    用，並杜紛爭，如基地承租人於基地上根本未為房屋之建築
    者，當無該條規定之適用（最高法院65年度台上字第530號
    判例要旨參照）。是依同一立法本旨，地上權人於土地上根
    本未為房屋之建築物者，於基地出賣時，應無依同樣條件優
    先承買之權（最高法院86年度台上字第1251號判決要旨參照
    ）。經查，異議人主張其早於查封前即就系爭土地開挖地基
    ，擬建築房屋，惟本件系爭土地於95年9月13日假扣押查封
    時，為空地雜草叢生，此有查封筆錄1紙在卷可憑，是異議
    人之主張顯不足採。次查，異議人雖向本院陳報系爭土地由
    其占有使用中，然並未於土地建築房屋。本件異議人既未在
    拍賣之土地建築房屋，依前揭判例及判決要旨所示，即不得
    主張優先承買權，因而駁回抗告人之異議。
三、按98年1月23日修正公布之民法第759條之1第1項規定：「不
    動產物權經登記者，推定登記權利適法有此權利。」及土地
    法第104第1項規定：「基地出賣時，地上權人、典權人或承
    租人有依同樣條件優先購買之權。」等規定形式上認定抗告
    人有地上權存在，既有土地登記簿謄本可憑，則其主張就系
    爭土地有優先承買權，即非全然無據。況抗告人前於98年12
    月28日向原法院聲明優先購買系爭丁標六合段第7拍定土地
    在案，且原法院民事執行處第一次、第二次拍賣公告第十八
    項及特別變賣公告第十六項第四款其他公告事項第4款均載
    明：「丁標7號土地有設定地上權，拍定後不塗銷，地上權
    人有優先承買權」等語，乃原法院於拍定後，竟不顧拍賣公
    告所為記載，否定抗告人之優先承買權，並進而以抗告人在
    系爭土地上無建物存在，及所稱在鄰地開挖地基，擬建築房
    屋均非事實而認其不得主張優先承買云云。按我國就強制執
    行事件，採非訟事件之性質，故就強制執行程序中，執行法
    院就有實體上權利爭執之事項，並無逕行認定之權。本件抗
    告人之地上權，於土地登記謄本上尚記載其為地上權人，並
    未塗銷，縱已到期，其地上權是否尚存在？有無其他消滅之
    原因，及是否應予塗銷？允宜由有爭議之當事人間訴請法院
    解決，實不宜由執行法院逕行認定，原法院所為裁定，自有
    未當。抗告為有理由。又本件為抗告人與拍定人間之爭執，
    拍定人是否有意見，執行法院宜再為訊問後決定如何處理，
    故將原載定廢棄發回原法院另為適當之處理。
四、爰依民事訴訟法第492條裁定如主文。
中    華    民    國    99    年    5     月    7     日
                民事第三庭    審判長法  官  陳照德
                                    法  官  朱  樑
                                    法  官  李平勳
以上正本係照原本作成。
再為抗告應以適用法規顯有錯誤為理由。
如提起再抗告者應於裁定送達後10日內向本院提出抗告理由狀（
須按照他造人數附具繕本）並繳納抗告裁判費新臺幣1,000元，
同時委任律師或具有律師資格之關係人為代理人。
                                    書記官  茆亞民
中    華    民    國    99    年    5     月    10    日
                                                      Ｖ

司法院資訊處製作；財團法人民間司法改革基金會備份。
